臺灣臺北地方法院民事判決　　　　　　99年度重訴字第1279號
原　　　告　陳再來
法定代理人　林麗鳳
訴訟代理人　沈明欣律師
複代理人　　莊志遠律師
被　　　告　林威諺
訴訟代理人　林玉芬律師
複代理人　　王資元律師
上列當事人間損害賠償事件，本院於民國100 年6 月9 日言詞辯
論終結，判決如下：
    主  文
被告應給付原告新臺幣壹佰柒拾伍萬零肆佰肆拾陸元，及自民國
九十九年十月三十一日起至清償日止，按週年利率百分之五計算
之利息。
原告其餘之訴駁回。
訴訟費用由被告連帶負擔百分之二十二，餘由原告負擔。
本判決第一項於原告以新臺幣伍拾玖萬元為被告供擔保後，得為
假執行。但被告如於假執行程序實施前以新臺幣壹佰柒拾伍萬零
肆佰肆拾陸元為原告預供擔保後，得免為假執行。
原告其餘假執行之聲請駁回。
    事實及理由
壹、程序方面
一、按因侵權行為涉訟者，得由行為地之法院管轄，民事訴訟法
    第15條第1 項定有明文。本件原告依民法第184 條第1 項前
    段、第191 條之2 、第193 條第1 項、第195 條第1 項關於
    侵權行為之規定，請求被告負損害賠償責任，其侵權行為地
    在新北市新店區碧潭大橋頭與環河路口，係本院管轄區域內
    ，依首開規定，本院自有管轄權。
二、按訴狀送達後，原告不得將原訴變更或追加他訴，但請求之
    基礎事實同一者、不甚礙被告之防禦及訴訟之終結者，不在
    此限，民事訴訟法第255 條第1 項第2 款、第7 款分別定有
    明文。所謂請求之基礎事實同一，係指變更或追加之訴與原
    訴之主要爭點有其共同性，各請求利益之主張在社會生活上
    可認為同一或關連，而就原請求之訴訟及證據資料，於審理
    繼續進行在相當程度範圍內具有同一性或一體性，得期待於
    後請求之審理予以利用，俾先後兩請求在同一程式得加以解
    決，避免重複審理，進而為統一解決紛爭者，即屬之（最高
    法院90年度台抗字第519 號裁定參照）。原告原起訴主張係
    以民法第184 條、第193 條第1 項、第195 條第1 項前段侵
    權行為為請求權之依據，嗣於民國99年12月20日具狀追加民
    法第191 條之2 為請求權基礎，經核，有關訴之變更追加部
    分，其請求之基礎原因事實尚屬同一，變更之訴與原訴之主
    要爭點有其共同性，原請求之證據資料於審理繼續進行在相
    當程度範圍內具有同一性或一體性，且不甚礙被告之防禦及
    訴訟之終結，揆諸前揭說明，原告所為訴之變更即應予准許
    。
貳、實體方面
一、原告起訴主張：被告於99年3 月7 日上午6 時5 分左右，駕
    駛0658- VN號自小客車，欲沿新北市新店區（原為台北縣新
    店市）碧潭大橋往安康方向行駛，惟其駛近碧潭大橋之橋頭
    與環河路口時，適其左前方有原告所騎乘車號CPA - 517 號
    重機車由環河路橫越路口，被告為汽車駕駛人，原應注意車
    前狀況，並隨時採取必要之安全措施，惟其能注意竟疏未注
    意，即貿然前駛，致撞及原告之機車，使原告倒地，受有創
    傷性顱內出血、蜘蛛膜及硬腦膜下腔出血、創傷性右脛骨腓
    骨開放性骨折（右下肢膝上於術後已截肢）等重大難治之傷
    害，被告侵害原告之身體、健康權，致原告需增加生活上之
    需要計新台幣（下同）7,465,338 元、減少勞動能力損失1,
    366,218 元及受有精神上2,000,000 元之損害，被告自應對
    原告負損害賠償責任，爰依民法第184 條第1 項前段、第19
    1 條之2 、第193 條第1 項、第195 條第1 項前段提起本件
    訴訟，並聲明：(一)被告應給付原告800 萬元，及自起訴狀繕
    本送達翌日起至清償日止，按年息百分之五計算之利息。(二)
    如受有利之判決，原告願供擔保，請准宣告假執行。
二、被告則以下列情詞置辯：
  (一)系爭車禍事故之發生，因原告確實有闖越紅燈或違反兩段式
    左轉等之違規行為，其應負無路權者之主要肇事責任：
  1.依台北縣車輛行車事故鑑定委員會鑑定意見書之分析意見：
    「依警繪圖機車由停車場方向（按即由南向北方向）駛出，
    則雙方分屬不同號誌時相；所以未依號誌行駛之車輛，即無
    路權應負肇事之責任。」。經查，鈞院於審理時當庭勘驗被
    告提出之肇事現場監視錄影翻拍光碟，該錄影可見事故發生
    時，被告係於黃燈號誌顯示時通行之車輛，其後亦跟隨一輛
    同未喪失通行路權之自小客車之事實。依據道路交通標誌標
    線號誌設置規則第206 條第4 款規定：「圓形黃燈用以警告
    車輛駕駛人及行人，表示紅色燈號即將顯示，『屆時』將失
    去通行路權」，亦即黃燈顯示時，尚未失去通行路權（參交
    通部交路82字第033484號函）；而本件原告車輛未依號誌行
    駛，應負無路權者之肇事責任。
  2.況本件事故之原告若非如警繪圖所示係由南向北駛出而闖越
    紅燈，其當時惟一另有可能之機車行向（扣除於快車道上逆
    向行駛等比闖越紅燈更加具備可歸責性且可能性亦較低之駕
    駛方式），係原告於110 線道上之由西向東方向行駛，並於
    事故發生地之十字路口轉而向北（相對方向向左）行駛。依
    Google map於事故發生地之街景擷圖所示，斯時110 線道上
    由西向東之機車，若欲於該十字路口轉為向北行駛，需先停
    靠該十字路口待轉格內待轉，故縱使原告斯時之機車行向非
    如警繪圖所示係闖越紅燈，惟其騎乘機車仍違反兩段式左轉
    之交通規定，依道路交通管理處罰條例第48條2 款規定，於
    事故發生之時仍屬無路權者，亦應負主要之肇事責任。
  3.綜上所述，原告無論係闖越紅燈，抑或違反兩段式左轉規定
    ，因其於事故發生當時並無路權，應負無路權者之主要肇事
    責任。
  (二)本案車禍之發生，主要係肇因原告之違規行為所致，縱認被
    告駕駛車輛應當注意車前狀態，惟斯時被告仍屬有通行路權
    之直行車輛，且原告係違規向被告之左前方襲來，故本件事
    故被告所負合理之過失比例，參酌往例實務判解，應以不超
    過百分之十為適當：
  1.按「本件上訴人係在紅燈不得左轉之情況下左轉，固堪認定
    ，然被上訴人於停等線上等紅燈轉換成綠燈時，固可起步前
    行，然其竟未發現前方車道上，有上訴人之車輛正在左轉而
    發生正面碰撞，且上訴人之車頭凹陷，前擋風玻璃因被上訴
    人彈到車上撞毀，足見其未注意車前狀況，亦車速甚快，衝
    力很大所致，足見被上訴人未隨時作應變之準備，自亦有過
    失。衡量被上訴人在綠燈有用路權之情況下，未注意前方狀
    況，隨時採取必要之安全措施，其過失雖屬輕微，然不能謂
    為全無疏忽。斟酌兩造之過失比例，應認上訴人闖紅燈，應
    負90%之過失責任，被上訴人應負10%之過失責任。」，台灣
    高等法院台中分院99年度上易字第130號著有判決可資參照
    。
  2.原告雖謂被告通行時，交通號誌已轉為黃燈，因此被告於事
    故發生時應暫停行駛。惟依之交通部交路82字第033484號函
    ，被告斯時仍具備通行路權，本無暫停行駛之義務，況依之
    監視錄影翻拍光碟顯示，被告其後亦跟隨一輛同為尚未喪失
    通行路權之車輛，若被告貿然暫停行駛，反更可能肇生後方
    車輛追撞之意外；另依被告車輛受損部位可知，系爭事故之
    發生係因原告車輛突向由被告之左前方襲來，而非如上開實
    務見解所述係被告車輛正面撞擊原告，故本件被告之過失比
    例，應以不超過上開實務見解之百分之十為適當。
  3.原告為證明本件被告具備過失而檢附數則刑事判決，顯為混
    淆其於系爭事故中，應負主要過失比例之事實：本件被告自
    事故發生以來，從未主張其全無過失而不願負任何賠償責任
    ，甚至於本件訴訟未終結前即積極籌款，已陸續給付原告近
    60萬元之金額表示慰問及誠意；而原告於書狀中爰引數則刑
    事判決，主張本件被告具備過失，此非但與本件被告所獲鈞
    院99年交易字第321 號刑事不受理判決無相關聯，更顯證其
    係為混淆於系爭事故其應負主要過失比例之事實。
  4.準此，本件事故當時，被告既仍屬有通行路權者，而原告闖
    紅燈或違反兩段式左轉之交通規定，乃本件事故之肇事主因
    ，揆諸前引判決意旨，本件事故被告之過失比例應以不超過
    百分之十為適當。
  5.另本件原告追加主張民法第191 條之2 為其請求權基礎，惟
    本件兩造皆屬該條所規定動力車輛之駕駛人，故本件關於兩
    造間過失比例之判斷，並無發生舉證責任倒置之情形，故原
    告所稱本件「應由被告就其已防止損害之發生，已盡相當之
    注意乙節，負舉證責任」並無理由，併此敘明。
  (三)本件原告損失總額之計算亦屬過高，原告損失之總額應不超
    過7,740,338 元：
  1.勞動能力損失：關於勞動能力之損失，實務上有計算至50歲
    者，亦有計算至55歲者，有最高法院92台上字第194 號判決
    可資參照：「被上訴人受傷時為五十歲（卅八年三月一日出
    生，車禍發生在八十八年五月三十日）計算至五十五歲退休
    。」。本件原告於事故發生時已57歲，依往例實務見解，應
    無從再為主張勞動能力之損失。
  2.慰撫金：實務上因兩造之身分、地位、年齡、生活狀況、經
    濟能力以及侵權行為發生之原因，對於慰撫金之判斷多有差
    異，依台北市政府警察大隊之參考資料，交通事故導致被害
    人成為植物人之慰撫金，其範圍約在300,000 元至500,000
    元之間。本件被告雖有正當工作，惟僅係受薪勞工，衡量兩
    造之身分、地位、年齡、生活狀況、經濟能力，以及本件事
    故發生實為原告應負主要之肇事責任，應認原告得請求之慰
    撫金以不超過500,000 元為適當。
  3.綜上所陳，本件原告損失總額之計算，應不得超過7,740,33
    8 元（計算式：原告主張之10,606,556元，減除其主張之勞
    動力損失1,366,218 元，再減除其主張之慰撫金中超過500,
    000 元之1,500,000 元部分，其數額為7,740,338 元）。
  (四)綜上所述，本件原告之損失總額應不超過7,740,338 元，而
    因被告所應負之過失比例以不超過百分之十為適當，故本件
    原告得向被告請求之金額應不超過774,039 元；此數額不但
    低於其已收受之強制責任險保險金1,669,554 元，亦低於被
    告自事故發生以來，總共願先行向原告支付之850,000 元，
    故原告提起本件訴訟顯無理由，並聲明：(一)原告之訴及假執
    行之聲請均駁回。(二)如受不利判決，願提供現金或等值之有
    價證券為擔保，免為假執行。
三、兩造不爭執之事項
    被告於99年3 月7 日上午6 時許，駕駛0658- VN號自小客車
    ，沿新北市新店區碧潭大橋往安康方向行駛，於碧潭大橋之
    橋頭與環河路口時，與原告所駕駛CPA-517 號重機車發生碰
    撞，致使原告倒地，受有創傷性顱內出血、蜘蛛膜及硬腦膜
    下腔出血、創傷性右脛骨腓骨開放性骨折（右下肢膝上於術
    後已截肢）及全身癱瘓等重大難治之傷害。
四、得心證之理由：
    本件原告主張被告原應注意車前狀況，並隨時採取必要之安
    全措施，為期能注意竟疏未注意往來車輛，即貿然搶黃燈加
    速通行，致與騎乘系爭機車行經該處之原告發生系爭事故，
    原告因而人車倒地，受有全身癱瘓、截肢等傷害，原告並因
    本件車禍事故之發生受有醫療費用、醫療用品費用、救護車
    費、看護費用、養護院費用、勞動能力損失及精神慰撫金等
    損害，被告自應負侵權行為損害賠償責任，為被告所否認，
    並以前揭情詞置辯，是本件所應審究者厥為：(一)被告對於本
    件車禍之發生是否應負侵權行為損害賠償責任？(二)原告請求
    之金額是否允當？(三)原告就本件車禍事故之發生是否與有過
    失？茲分別論述如下：
  (一)被告對於本件車禍之發生是否應負侵權行為損害賠償責任？
    按民法第184 條第1 項前段規定：「因故意或過失，不法侵
    害他人之權利者，負損害賠償責任。」及同法第191 條之2
    規定：「汽車、機車或其他非依軌道行駛之動力車輛，在使
    用中加損害於他人者，駕駛人應賠償因此所生之損害。但於
    防止損害之發生，已盡相當之注意者，不在此限。」；次按
    按駕駛人駕駛汽車，應遵守道路交通標誌、標線、號誌之指
    示；汽車行駛至交岔路口，其行進、轉彎，應遵守燈光號誌
    或交通指揮人員之指揮；圓形黃燈係用以警告車輛駕駛人及
    行人，表示紅色燈號即將顯示，屆時將失去通行路權；車輛
    面對圓形紅燈表示禁止通行，不得超越停止線或進入路口。
    道路交通安全規則第90條、第102 條第1 項第1 款前段、道
    路交通標誌標線號誌設置規則第206 條第4 款、第5 款第1
    目分別定有明文。經查，被告於99年3 月7 日上午6 時許，
    駕駛車牌0658- VN號自小客車，由行經碧潭大橋往三峽方向
    口，當時東西向行車管制號誌已轉變為圓形黃燈，而當時天
    氣雖為陰雨，惟視距良好、市區○○道路濕潤、無缺陷或障
    礙，依被告之智識、能力，應無不能注意之情事。另依台北
    縣政府警察局新店分局道路交通事故調查筆錄及本院勘驗現
    場監視器畫面，系爭路段之時速限速為50公里，被告本應依
    系爭路段時速限速行駛，惟被告於行近上開交岔路口時，既
    見燈光號誌已轉換為黃燈，本應減速停止於停止線前，被告
    為搶快通過路口，竟不顧上開路口燈光號誌已轉換黃燈，猶
    逕自闖黃燈加速以時速60- 70公里之速度進入交岔路口而肇
    事，則被告就本件車禍之發生確有過失甚明，自應負過失責
    任。
  (二)原告請求之金額是否允當？
    按因故意或過失，不法侵害他人之權利者，負損害賠償責任
    ，民法第184 條第1 項前段定有明文，本件被告駕車肇事既
    有過失，且該過失行為與原告受傷之結果間具有相當因果關
    係，則原告請求其負損害賠償責任，當屬有據。再按，不法
    侵害他人之身體或健康者，對於被害人因此喪失或減少勞動
    能力，或增加生活上之需要時，應負損害賠償責任；又不法
    侵害他人之身體、健康、名譽、自由、信用、隱私、貞操，
    或不法侵害其他人格法益而情節重大者，被害人雖非財產上
    之財害，亦得請求賠償相當之金額，民法第193 條第1 項、
    第195 條第1 項前段分別定有明文。本件被告因駕車過失，
    不法侵害原告之身體、健康，應負過失責任，既經認定如前
    ，則被告自應就原告因本件車禍所受之損害負賠償責任。茲
    就原告據以請求賠償之項目及金額審酌如下：
  1.醫療費用部分：本件原告主張其因系爭事故而於天主教耕莘
    醫院（下稱耕莘醫院）、國立臺灣大學醫學院附設醫院（下
    稱台大醫院）就醫支出醫藥費用共計43,562元。經查，原告
    分別於耕莘醫院支出醫療費用16,903元、於台大醫院支出醫
    療費用26,659元，有醫療費用收據附卷可稽（見本院99年度
    店調字第170 號卷第10頁至第16頁）。惟上開醫療收據費用
    中內有多筆證明書費，應非屬必要費用，故予以扣減，則原
    告所支出之必要醫療費用應為45,385元（計算式：3,903 ＋
    41,482＝45,385），說明說下：
  (1)耕莘醫院支出之必要醫療費應為3,903 元（計算式：16,903
    －99年7 月12日證明書費13,000＝3,903 ）。
  (2)台大醫院支出之必要醫療費應為41,482元（計算式：43,562
    －99年4 月8 日證明書費80－99年5 月10日證明書費470 －
    99年5 月10日證明書費480 －99年5 月10日證明書費300 －
    99年5 月26日證明書費750 ＝41,482）。
  2.救護車費用：原告主張其就醫使用救護車合計救護車費用為
    5,100 元，有順新救護車有限公司所開立之收據2 紙為憑，
    足堪認定。
  3.看護費用部分：原告主張被告應給付自99年3 月7 日起至同
    年5 月10日住院期間，因傷勢嚴重需他人看護照料共計支出
    看護費用52,200元。。經查，原告於住院期間昏迷指數仍為
    3T- 4T，需長期臥床，且全身癱瘓已呈植物人狀態，有台大
    醫院診斷證明書及台大醫院99年6 月4 日校附醫密字第0990
    004066號函在卷為憑（分見本院99店調字第170 號卷第9 頁
    、本院99交易字第321 號卷第14頁），應堪認定原告於住院
    期間有委請他人看護之必要。另原告業據提出臨時性照顧服
    務費領款單2紙，是其主張被告應給付看護費用52,200 元，
    即屬有據。
  4.醫療器材費用部分：原告因系爭事故受傷至全身癱瘓，並經
    醫師建議使用氣墊床而購買氣墊床等醫療器材，共計支出20
    ,000元，此有台大醫院診斷證明書、德和醫療器材行送貨單
    附卷可稽（見本院99店調字第170 號卷第9 頁、第19頁），
    應堪採信。
  5.養護院費用部分：原告於系爭事故發生時約為57歲，而依95
    年台閩地區簡易生命表，原告尚有平均餘命23.18 歲，以原
    告每月支付40,000元養護院費用、平均餘命為23年為請求養
    護院費用計算基礎，則原告於將來尚須支付7,478,430 元養
    護院費用【計算式：40,0001223年之霍夫曼係數15.000
    00000 ＝7,478,430 （小數點以下四捨五入）】。另加計原
    告業已支付之養護院費用122,790 元（見本院99店調字第17
    0 號卷第20頁、第21頁），被告應給付原告養護院費用為7,
    601,220 元（計算式：7,478,430 ＋122,790 ＝7,601,220）
    ，是原告據此主張被告應給付原告養護院費用7,344,476 元
    ，應予准許。
  6.勞動能力損失部分：
    原告主張因系爭交通事故造成勞動力全部喪失，而請求其自
    系爭事故發生時後至法定退休年齡合計8 年之薪資。經查，
    原告係全身癱瘓呈植物人狀態、右下肢僅剩大腿端殘肢，其
    應屬已全部喪失勞動能力。是以原告於交通事故發生時為56
    .441歲，其至法定退休年齡65歲為止，尚可工作8.559 年（
    計算式：65-56.441＝8.559），原告請求自原告57歲至65歲
    至共計8 年之勞動力損失，以法定每月基本工資17,280元計
    算之金額應為1,425,464 元【17,280元（即法定每月基本工
    資）128 年之霍夫曼系數6.00000000）＝1,425,464 】
    。是原告請求被告給付勞動力減損部分1,366,218 元，為有
    理由，應予准許。
  7.精神慰撫金部分：原告主張其因本件車禍受有身體及精神上
    之痛苦，須終生進行復健及需受他人扶助以維持生命必要之
    日常活動，已達精神喪失之程度，非但家庭破裂而難想天倫
    之樂，日常生活亦須仰賴他人長期照護，毫無生活品質而言
    ，爰請求精神慰撫金2,000,000 元等語。經查，原告因本件
    車禍而已成植物人之狀態，其身心確受有相當程度痛苦，是
    原告依民法第195 條第1 項前段規定，請求被告賠償精神慰
    撫金，自屬有據。次查，原告教育程度為國小畢業；而被告
    教育程度為高職肄業，本件被告雖有正當工作，惟僅係受薪
    勞工，是以審酌兩造之身分、地位、經濟能力、台北北市政
    府警察大隊之參考資料，以及被告之過失程度以及原告遭受
    侵害之情形等一切情狀，應認原告得請求之慰撫金以500,00
    0 元為適當。
  8.綜上，原告請求被告給付損害賠償金額8,000,000 元，尚非
    無據。
  (三)原告是否與有過失？
    按損害之發生或擴大，被害人與有過失者，法院得減輕賠償
    金額或免除之，民法第217 條第1 項定有明文，且此項基於
    過失相抵之責任減輕或免除，非僅視為抗辯之一種，亦可使
    請求權全部或一部為之消滅，法院對於賠償金額減至何程度
    ，抑為完全免除有裁量之自由，但仍應斟酌雙方原因力之強
    弱與過失之輕重以定之（參見最高法院54年度台上字第2433
    號判例意旨）。經查，被告主張原告未依號誌行駛而致發生
    於系爭車禍其就系爭事故損害之聲生，亦屬與有過失。經查
    ，依事故現場之監視器畫面觀之，原告雖未能確定其行駛方
    向及是否遵守交通號誌，惟就系爭事故發生時現場地面反射
    號誌顏色由橘轉紅可知，被告於通過系爭路口停止現實，其
    號誌上為轉換成紅燈，反面推之，是以原告行經事故現場時
    其行駛方面之號誌應非綠燈。再者，依前開監視畫面，系爭
    事故地點於撞擊發生前並未有燈光或光源產生，由此可知原
    告於騎乘機車時並未開啟大燈，然依系爭事故當日之氣候天
    色狀況，駕駛人應開啟車輛大燈以供道路用路人辨識，是以
    原告對本件事故之發生，亦與有過失，自亦堪認定。因之，
    本件原告既有涉嫌違反號誌管制之過失，對自己受傷結果即
    與有過失，揆諸前揭規定意旨，依衡平原則原告自有過失相
    抵規定之適用，本院斟酌兩造應有之注意程度、過失情節等
    情，認原告對本件事故之發生應負擔十分之五之過失責任。
  (四)末按，保險人依本法規定所為之保險給付，視為被保險人損
    害賠償金額之一部分；被保險人受賠償請求時，得扣除之。
    強制汽車責任保險法第32條定有明文。查本件事故發生後，
    原告前已取得強制汽車保險之保險金1,669,554 元，此為雙
    方所不爭執，依前開規定，該項金額應予扣除。經扣除該項
    金額及被告已給付部分，並依過失責任比例計算原告各得請
    求被告賠償之金額為1,750,446 元（計算式：原告請求財產
    上、非財產上損害合計8,000,000 負擔比率50％－已領保
    險理賠金1,669,554 －被告已給付之部分580,000 ＝1,750,
    446 ）。
五、綜上，原告因系爭侵權行為致受有前開損害而得請求被告賠
    償支出等費用總計1,750,446 元，及自起訴狀送達翌日至清
    償日止，按年息5 ％計算之利息，此有送達證書在卷，符合
    民法第229 條第2 項、第233 條第1 項前段、第203 條之規
    定，為有理由，應予准許。其於前揭准許金額之請求部分，
    為無理由，應予駁回。原告勝訴部分，兩造均陳明願供擔保
    ，分別聲請宣告假執行或免為假執行，本院經審核尚無不合
    ，爰分別酌定相當擔保金額准許之。至原告敗訴部分，其假
    執行之聲請，已失所附麗，併予駁回。
六、因本件事證已臻明確，兩造其餘主張陳述及所提之證據，經
    本院斟酌後，認與判決結果不生影響，均毋庸再予論述，附
    此敘明。
七、據上論結：本件原告之訴，為一部有理由，一部無理由，並
    依民事訴訟法第79條、第85條第2 項、第390 條第2 項、第
    392 條第2 項，判決如主文。
中    華    民    國   100    年    6     月    27    日
                  民事第四庭    法  官  陳靜茹
以上正本係照原本作成
如對本判決上訴，須於判決送達後20日內向本院提出上訴狀。如
委任律師提起上訴者，應一併繳納上訴審裁判費。
中    華    民    國   100    年    6     月    27    日
                                書記官  鄭雅雲